【裁判字號】    99,抗,198
【裁判日期】    991029
【裁判案由】    聲明異議
【裁判全文】
臺灣臺北地方法院民事裁定               99年度抗字第198號
抗  告  人  臺灣高等法院檢察署
法定代理人  顏大和
相  對  人  劉學魁
            劉世英
            劉國昌
            王曉珍
上列當事人間聲明異議事件，抗告人對於中華民國99年9月6日本
院所為之99年度北事聲字第3號民事裁定提起抗告，本院裁定如
下：
    主  文
抗告駁回。
抗告程序費用由抗告人負擔。
    理  由
一、按「調解不成立時，本案報結，並應分別依下列方式處理：
    (一)事件為聲請調解事件者，應付與當事人調解不成立證明書
    。如兩造於調解期日到場而調解不成立，一造當事人聲請即
    為訴訟之辯論，另一造未聲請延展期日者，按該事件應適用
    之訴訟程序另行分案，由法官審理之」，司法事務官辦理調
    解事件規範要點第21條第1款定有明文。次按「當事人兩造
    於期日到場而調解不成立者，法院得依一造當事人之聲請，
    按該事件應適用之訴訟程序，命即為訴訟之辯論。但他造聲
    請延展期日者，應許可之」，民事訴訟法第419條第1項亦有
    明定。準此，法院得依當事人之聲請，按該事件應適用之訴
    訟程序命即為訴訟辯論，係指依據民事訴訟法第406條之1之
    規定，由簡易庭法官或原案件之承審法官所行之調解程序，
    或由法官選任調解委員先行調解，俟至有成立調解之望或其
    他必要情形有法官介入之調解程序而言。又他造當事人聲請
    延展期日，則係指延展言詞辯論期日而言，為免於調解不成
    立之日即行言詞辯論過於匆促，難為充分答辯之準備，是以
    ，他造當事人向承審法官聲請展延期日，承審法官應予准許
    ，先予敘明。
二、抗告意旨略以：調解事件，係屬司法事務官依法直接辦理之
    事務，而民事訴訟法第240條之4第1項所謂終局處分，並不
    以對當事人之聲請所為之准駁處分為限，司法事務官依職權
    應為終局的意思表示，亦應包括在內，鈞院臺北簡易庭司法
    事務官於民國99年7月27日調解紀錄表批示調解不成立，即
    屬民事訴訟法第240條之4第1項之終局處分，原審不察，竟
    謂本件司法事務官判定調解不成立，係行政簽結，非終局處
    分云云，於法不合，又依鈞院同年月28日核發調解不成立證
    明書之內容觀之，應係同法第240條之2所定司法事務官職務
    上製作之不成立處分書，僅該簡式的不成立處分書兼具證明
    書作用而已，核與司法事務官於同年月27日調解紀錄表批示
    ：「調解不成立」相合，足證司法事務官所為調解不成立之
    意思表示，已發生法律上效力，原審竟無視司法事務官調解
    不成立之法效意思，有欠妥適，另抗告人當庭聲請命即為辯
    論之同時，他造當事人亦當庭聲請展延期日，他造當事人既
    已聲請展延期日，法院即應為展延之處分，竟誤為移送之處
    分，明顯違反民事訴訟法第419條第1項後段之規定，再者，
    當事人一造聲請即為訴訟辯論時，法院應即命為辯論，殊無
    於准許為訴訟辯論之同時，又寄發調解不成立證明書，並於
    不成立證明書內教示聲請人應於調解不成立證明書送達後10
    日之不變期間內另行起訴之理，司法事務官竟將繼續發生訴
    訟繫屬之案件誤為訴訟終結之處分，違反同法第419條第1項
    前段之規定，以及應展延期日事項，誤為移送之處分，顯為
    違法，其違法踐行終結調解之程序應予撤銷，原裁定駁回抗
    告人之異議並不合法，爰依法提起抗告，請求廢棄原裁定等
    語。
三、經查，抗告人與相對人間請求遷讓公有房舍事件，抗告人於
    98年10月9日向本院具狀聲請調解，經本院分98年度司北調
    字第403號案件由司法事務官定期送調解委員進行調解程序
    ，兩造於99年7月27日調解期日到場而調解不成立，經司法
    事務官於民事調解紀錄表批示「調解不成立，移送民事庭」
    、「調解不成立，核發調解不成立證明予聲請人」，將該案
    件報結，並於同年月28日付與調解不成立證明書，另依該事
    件應適用之訴訟程序分案由本院民事庭法官審理（案號：本
    院99年度訴字第3612號）等情，業據本院依職權調閱上開卷
    證查明屬實，揆諸司法事務官辦理調解事件規範要點第21條
    第1款規定，本院司法事務官所為尚無不合，又法院之調解
    ，係於法院就當事人間發生爭議之法律關係，利用調解程序
    ，勸導兩造為息爭之合意，以避免訴訟之程序，本件兩造到
    場調解既不成立，即應適用訴訟程序，由法官審理之，故兩
    造分別向司法事務官聲請即為訴訟之辯論及延展期日，自應
    由法官許可之，而非由司法事務官逕行延展期日為訴訟之辯
    論，是以，本件司法事務官未為延展期日，而係將調解案件
    報結，並另行移送民事庭分案由法官定期審理，於法並無違
    誤。從而，原審裁定駁回抗告人之異議，核無不合，抗告意
    旨猶執前詞，指摘原裁定不當，求予廢棄另為裁定，為無理
    由，應予駁回。
四、據上論結，本件抗告為無理由，依民事訴訟法第495條之1第
    1項、第449條第1項、第95條、第78條，裁定如主文。
中    華    民    國    99    年    10    月    29    日
                 民事第二庭    審判長法官  張松鈞
                                     法官  黃呈熹

                                     法官  鍾素鳳
以上正本係照原本作成。
本裁定不得再抗告。
中    華    民    國    99    年    10    月    29    日
                                   書記官  林玗倩

司法院資訊處製作；財團法人民間司法改革基金會備份。
